台灣高等法院高雄分院民事判決　九十年度上字第三八九號
　　　上　訴　人　乙○○
　　　　　　　　　丙○○
　　　　　　　　　甲○○
　　　　　　　　　丁○○○
　　　被上訴人　　戊○○○
右當事人間請求分割共有土地事件，上訴人對於中華民國九十年九月二十八日臺灣高
雄地方法院八十九年度重訴字第七三一號第一審判決提起上訴，本院判決如左：
    主    文
原判決廢棄。
兩造共有坐落高雄縣鳳山市○○○段二二三之二七六地號，面積零點壹柒參零公頃土
地，應分割為如附圖乙案所示，Ａ部分面積零點零參捌玖公頃分歸被上訴人取得；Ｂ
部分面積零點壹參肆壹公頃分歸上訴人乙○○、丙○○、甲○○、丁○○○各按應有
部分依序為八四五二分之一五一五、八四五二分之四０八０、八四五二分之一七七七
、八四五二分之一０八０共同取得。
第一、二審訴訟費用由被上訴人負擔十分之二；上訴人丙○○負擔十分之一、甲○○
負擔十分之四、丁○○○負擔十分之二、乙○○負擔十分之一。
    事    實
一、本件為分割共有物之訴訟，訴訟標的對於共同訴訟之各人必須合一確定，是雖僅
    乙○○提起上訴，依民事訴訟法第五十六條第一項第一款規定，效力及於同造之
    丙○○、丁○○○、甲○○，應併列為上訴人，合先敘明。
二、被上訴人起訴主張：坐落高雄縣鳳山市○○○段二二三之二七六地號，地目旱，
    面積０點一七三０公頃土地（以下簡稱系爭土地），為兩造共有，各共有人應有
    部分，被上訴人為一０九００分之二四四八，上訴人丙○○、甲○○、丁○○○
    、乙○○應有部分各為一０九００分之一五一五、一０九００分之四０八０、一
    ０九００分之一七七七、一０九００分之一０八０，業經規劃為住宅區，現為空
    地，無不能分割之情形，亦無不予分割之約定，因各共有人不能達成分割之協議
    ，爰訴請裁判分割。
    上訴人均同意系爭土地原物分割，並陳明願保持共有，請求依附圖乙案所示方案
    分割。
三、原審就系爭土地分割為如附圖甲案所示，Ａ部分面積０．０三八九公頃分歸被上
    訴人取得，Ｂ部分面積０．一三四一公頃分歸上訴人丙○○、甲○○、丁○○○
    、乙○○共同取得。上訴人就原審所為判決不服，求為將原判決廢棄，改依如附
    圖乙案所示之方法或依丙案為分割。被上訴人則求為駁回上訴之判決。
四、本件被上訴人主張系爭土地為兩造所共有，各共有人應有部分，被上訴人為一０
    九００分之二四四八，上訴人丙○○、甲○○、丁○○○、乙○○應有部分依序
    各為一０九００分之一五一五、一０九００分之四０八０、一０九００分之一七
    七七、一０九００分之一０八０，業經規劃為住宅區，現為空地，無不能分割之
    情形，亦無不予分割之約定，業據提出土地登記謄本、分區使用證明書為證，且
    為上訴人所不爭執，堪信為實在。按除因物之使用目的不能分割或契約定有不可
    分割之期限者外，共有人得隨時請求分割共有物；又共有物之分割，依共有人協
    議之方法行之，分割之方法不能協議者，法院得依任何共有人之聲請，以原物分
    配於各共有人，民法第八百二十三條第一項、第八百二十四條第一、二項分別定
    有明文。系爭土地經規劃為住宅區用地，依其使用目的並無不能分割情事，亦無
    定有不可分割之期限，共有人間既不能就分割方法達成協議，則被上訴人請求裁
    判分割，核屬有據，應予准許。
五、查系爭土地原供魚池使用，為一凹陷地形，現已荒廢，雜草繁生，其西北側臨接
    二二三之二七五地號土地，為八米寬之計劃道路用地，東南側與鳳山市○○○路
    (即二一二之四、二一三之二四地號)之間隔有二一一之九、二一二之一、二一三
    之五等三筆土地，三筆土地上均有建物，其中二一二之一地號上搭建有鐵皮屋，
    餘為平房；系爭土地目前均無臨接道路，又其西側即附圖乙案Ａ部分與被上訴人
    夫蔡久郎所有二一三之八地號土地及被上訴人所有二一三之九地號土地相鄰，該
    二筆土地並均面臨中山東路等情，業據上訴人陳明，及提出土地登記謄本及現況
    圖一份附卷，為被上訴人所不爭執，且經原審法院勘驗明確，製有勘驗筆錄，並
    囑託高雄縣鳳山地政事務所派員實施測量製有複丈成果圖附卷足憑。被上訴人表
    示願依附圖所示甲案分割，由伊取得Ａ部分土地，並陳明業與面臨中山東路之二
    一一之九及二一二之一地號土地所有人取得協議，將共同使用分得土地，故不至
    成為袋地；如按乙案分割，伊分得之Ａ部分土地，緊鄰二一三之一四、二二三之
    一七地號部分，將因縱深不夠而成為畸零地，造成被上訴人鉅大損失等語。
六、按分割共有物以消滅共有關係為目的，因之法院為分割共有物之裁判時，不能創
    設新的共有關係，但如部分共有人明示就分得部分願維持共有者，則為例外，得
    就分得部分繼續維持共有，最高法院著有六十九年台上字第一八三一號判例可資
    參照。又定共有物分割之方法，固可由法院自由裁量，但亦應斟酌當事人之聲明
    、各共有人之利害關係，並共有物之性質、價格、利用價值及分割後之經濟效益
    ，而為適當之分配，要以維持全體共有人之公平為原則。本院審酌上訴人均陳明
    願就分割取得之土地維持共有關係，揆諸前開說明，自宜使上訴人就分割取得之
    土地分別按其應有部分之比例維持共有關係。再系爭土地目前無對外聯絡之道路
    ，北面二二三之二七五地號土地為計劃道路用地，南面與中山東路間有二一一之
    九、二一二之一地號土地相隔，是無論採用附圖甲案或乙案分割，一時均無法取
    得對外之聯絡方法。惟二二三之二七五地號土地為計劃道路用地，將來可開闢為
    道路使用，如採乙案分割，兩造分得土地均可面臨八米寬之計劃道路，被上訴人
    更可與所有相連之二一三之八、二一三之九地號土地合併使用，而臨接中山東路
    ；如採甲案分割，Ａ地將無法面臨計劃道路而成袋地，而被上訴人固提出同意書
    一份（原審卷七十頁）主張其與二一一之九、二一二之一地號土地現所有人訂立
    將來共同使用土地之合約，惟該同意書僅有債權之效力，將來如所有權人變動，
    並無當然拘束後手之效力，況該二筆土地，其上分別搭建有鐵皮屋及平房，關於
    與被上訴人共同使用土地之合意，據二一二之一地號土地所有權人呂崑陳明：我
    的地沒有要圍起來，要讓被上訴人使用，到我這一代而已；不讓他造路；二一一
    之九地號土地所有權人潘如之妻潘張仙花稱：要與被上訴人的地合起來蓋；如果
    被上訴人要蓋，我也要蓋，看是他跟我買或是我跟他買，價錢還沒講，因沒有錢
    蓋各等語  (原審卷第八一頁)，亦無具體拆除改建之計劃，尚難認確定可行，則
    兩造間因此分割方案，將衍生出通行權之問題，徒增糾紛，並造成上訴人土地利
    用上之損失，自非適宜。
    至被上訴人主張如依乙案分割，因伊所有基地面積較小，與二一三之一四、二一
    三之一七地號土地臨接處土地，縱深不足，將成為畸零地云云，惟被上訴人分得
    之土地面積為三八九平方公尺，非面積狹小之基地，亦非地界曲折，尚非不適於
    建築之畸零地，是其此部分主張本院經予審酌認為並無窒礙。另上訴人主張亦可
    依丙案分割云云，惟依此分割方案，兩造分得土地各分屬二處，不合利用之效益
    ，且被上訴人不論分得編號四或五，均為袋地，有與甲案同樣之缺點，並經被上
    訴人表示不贊同此方案，乃不予採用。
    從而，本院以系爭土地經規劃為住宅區用地，土地對外聯絡之必要性及便利性，
    及兩造各自所陳之意願，並求充分發揮土地使用之經濟利益，兼顧兩造間公平原
    則等情，認以採如附圖所示乙案之分割方案，將Ａ部分面積０．三八九公頃分歸
    被上訴人取得；Ｂ部分面積０．一三四一公頃分歸上訴人乙○○、丙○○、甲○
    ○、丁○○○各按如主文第二項所示應有部分共同取得，最為適當。原審之分割
    方法，尚有未洽。上訴意旨求為廢棄改判，為有理由，爰由本院將原判決廢棄，
    改判如主文第二項所示。
七、據上論結，本件上訴為有理由，依民事訴訟法第四百五十條、第七十八條、第八
    十五條第一項但書、第八十一條第二款，判決如主文。
中　　　華　　　民　　　國　　九十一　　年　　　三　　　月　　二十  　　日
                                      臺灣高等法院高雄分院民事第六庭
~B1審判長法官　許明進
~B2　　　法官　李炫德
~B3　　　法官　謝肅珍
右為正本係照原本作成
如對本判決上訴，須於判決送達後二十日內向本院提出上訴狀，其未表明上訴理由者
，應於上訴後二十日內向本院提出上訴理由書（均須按他造當事人之人數附繕本）。
上訴時應提出委任律師或具有律師資格之人之委任狀，並依附註條文規定辦理。
中　　　華　　　民　　　國　　九十一　　年　　　三　　　月　　二十六 　 日
~B法院書記官　鄭翠芬
附註：
民事訴訟法第四百六十六條之一：
對於第二審判決上訴，上訴人應委任律師為訴訟代理人，但上訴人或其法定代理人具
有律師資格者，不在此限。
上訴人之配偶、三親等內之血親、二親等內之姻親，或上訴人為法人、中央或地方機
關時，其所屬專任人員具有律師資格並經法院認為適當者，亦得為第三審訴訟代理人。
第一項但書及第二項情形，應於提起上訴或委任時釋明之。
                                                                    Ａ
